ACORDAO-COMPLETO-2427324

ACÓRDÃO 11279/2020 ATA 35/2020 - PRIMEIRA CÂMARA

VISTOS, relatados e discutidos estes autos em que se analisa o ato de concessão de aposentadoria emitido pelo Senado Federal em benefício do Sr. Leonésio Fernando Vieira Xavier, que ocupou cargo de técnico legislativo naquele órgão.
ACORDAM os Ministros do Tribunal de Contas da União, reunidos em Sessão da 1ª Câmara, ante as razões expostas pelo Relator, e com fulcro nos incisos III e IX do art. 71 da Constituição Federal e nos arts. 1º, inciso V, e 39, inciso II, da Lei 8.443/1992, c/c o art. 259, inciso II, do Regimento Interno/TCU, em:
9.1. considerar ilegal a concessão de aposentadoria em favor do Sr. Leonésio Fernando Vieira Xavier, negando registro ao correspondente ato; 
	9.2. dispensar o ressarcimento das quantias indevidamente recebidas de boa-fé pelo interessado, consoante o disposto no Enunciado 106 da Súmula da Jurisprudência do TCU;
9.3. determinar à Administração de Pessoal do Senado Federal que, no prazo de 15 (quinze) dias, a contar da ciência desta deliberação:
9.3.1. abstenha-se de realizar pagamentos decorrentes do ato impugnado, sujeitando-se a autoridade administrativa omissa à responsabilidade solidária, nos termos do art. 262, caput, do Regimento Interno/TCU; 
9.3.2. retifique o percentual da gratificação adicional por tempo de serviço, de modo a excluir a averbação, sem amparo legal, do tempo estadual prestado na Secretaria de Estado de Administração do Rio de Janeiro;
9.3.3. promova o destaque das parcelas de quintos incorporadas com amparo nas funções comissionadas de motorista e transforme-as em parcela compensatória a ser absorvida pela reorganização ou reestruturação dos cargos e da carreira ou das remunerações ou, ainda, pela concessão de reajuste ou vantagem de qualquer natureza, consoante as disposições do subitem 9.2.3 do Acórdão 2602/2013-TCU-Plenário;
9.3.4. dê ciência do inteiro teor desta Deliberação ao Sr. Leonésio Fernando Vieira Xavier, encaminhando a este Tribunal, no prazo de 30 (trinta) dias, comprovante da referida ciência;
9.3.5. alerte o interessado de que o efeito suspensivo proveniente da interposição de possíveis recursos perante o TCU não o exime da devolução dos valores percebidos indevidamente após a respectiva notificação, caso os recursos não sejam providos;
9.4. esclarecer ao órgão de origem que poderá emitir novo ato de concessão de aposentadoria, livre das irregularidades indicadas neste processo e submetê-lo à apreciação deste Tribunal, nos termos da IN/TCU 78/2018.

Ato de concessão de aposentadoria em que se discute a percepção das vantagens de opção, quintos/décimos e gratificação adicional de tempo de serviço.

Primeira Câmara

Senado Federal.

3. Interessado: Leonésio Fernando Vieira Xavier (XXX.470.647-XX).

13.1. Ministros presentes: Walton Alencar Rodrigues (Presidente) e Bruno Dantas.
13.2. Ministros-Substitutos convocados: Marcos Bemquerer Costa (Relator) e André Luís de Carvalho.
13.3. Ministro-Substituto presente: Augusto Sherman Cavalcanti.

ACORDAO-COMPLETO-2461048

Acórdão de Relação 4226/2021 - Primeira Câmara

Acórdão de Relação

ACORDAO-COMPLETO-2486200

Acórdão de Relação 15338/2021 - Primeira Câmara

MARCOS BEMQUERER

Adoto como Relatório, com os pertinentes ajustes de forma, a instrução da Secretaria de Fiscalização de Pessoal - Sefip, por meio da qual a concessão de aposentadoria objeto destes autos foi assim analisada (peças 7 e 8) : 
"INTRODUÇÃO 
1. Trata-se de ato de concessão de aposentadoria de Leonésio Fernando Vieira Xavier (CPF: XXX.470.647-XX) no cargo de técnico legislativo - Área de Polícia Legislativa do Senado Federal, submetido, para fins de registro, à apreciação do Tribunal de Contas da União (TCU) , de acordo com o art. 71, inciso III, da Constituição Federal. 
2. O ato foi cadastrado e disponibilizado ao TCU por intermédio do Sistema SISAC, na forma da Instrução Normativa/TCU 55/2007.
EXAME TÉCNICO  
3. A aposentadoria ocorreu em 31/7/1997, na modalidade voluntária, por tempo de serviço, com proventos proporcionais, calculados com base na última remuneração do cargo em que se deu a aposentadoria, com fundamento no art. 40, inciso III, alínea 'c', da Constituição Federal de 1988.
4. Consoante informações do ato concessório, constata-se que o interessado implementou os requisitos para se aposentar, cujos proventos se deram na proporção de 30/35 avos.
5. Ao analisar a ficha financeira do ato em destaque, detectou-se que foi concedida a vantagem de opção de que trata o art. 2º da Lei 8.911/1994 c/c o art. 193 da Lei 8.112/1990 e a vantagem de quintos/décimos, transformada em Vantagem Pessoal Nominalmente Identificada - VPNI, pelo art. 62-A da Lei 8.112/1990. Também foi detectado comentário do Controle Interno informando que a vantagem GATS está sendo paga em desacordo com os requisitos estabelecidos no Acórdão 6142/2010-TCU-Segunda Câmara.
Incorporação de opção de função
6. A possibilidade de carrear para a aposentadoria as vantagens da comissão ou função gratificada adveio com a Lei 1.711/1952, que assim estabelecia em seu art. 180:
'Art. 180. O funcionário que contar mais de 35 anos de serviço público será aposentado:
a) com as vantagens da comissão ou função gratificada em cujo exercício se achar, desde que o exercício abranja, sem interrupção, os cinco anos anteriores;
b) com idênticas vantagens, desde que o exercício do cargo em comissão ou da função gratificada tenha compreendido um período de dez anos, consecutivos ou não, mesmo que, ao aposentar-se, o funcionário já esteja fora daquele exercício.' 
7. Tal previsão também estava no art. 193 da Lei 8.112/1990:
'Art. 193. O servidor que tiver exercido função de direção, chefia, assessoramento, assistência ou cargo em comissão, por período de 5 (cinco) anos consecutivos, ou 10 (dez) anos interpolados, poderá aposentar-se com a gratificação da função ou remuneração do cargo em comissão, de maior valor, desde que exercido por um período mínimo de 2 (dois) anos. 
§ 1º Quando o exercício da função ou cargo em comissão de maior valor não corresponder ao período de 2 (dois) anos, será incorporada a gratificação ou remuneração da função ou cargo em comissão imediatamente inferior dentre os exercidos. 
§ 2º A aplicação do disposto neste artigo exclui as vantagens previstas no art. 192, bem como a incorporação de que trata o art. 62, ressalvado o direito de opção.'
8. Esse regramento vigorou até o dia 18 de janeiro de 1995, quando foi editada a Medida Provisória 831, que, depois de diversas reedições, foi convertida na Lei 9.527/1997.
9. A Lei 9.624/1998 também tratou de disciplinar a data limite para a concessão da vantagem do art. 193 da Lei 8.112/1990:
'Art. 7º É assegurado o direito à vantagem de que trata o art. 193 da Lei nº 8.112, de 1990, aos servidores que, até 19 de janeiro de 1995, tenham completado todos os requisitos para obtenção de aposentadoria dentro das normas até então vigentes.
Parágrafo único. A aplicação do disposto no caput exclui a incorporação a que se referia o art. 62 e as vantagens previstas no art. 192 da Lei nº 8.112, de 1990.'
10. Já a possibilidade de carrear para a aposentadoria a vantagem de 'opção' adveio com a edição da Lei 8.911/1994, que assim estabelecia:
'Art. 2º É facultado ao servidor investido em cargo em comissão ou função de direção, chefia e assessoramento, previstos nesta Lei, optar pela remuneração correspondente ao vencimento de seu cargo efetivo, acrescido de cinqüenta e cinco por cento do vencimento fixado para o cargo em comissão, ou das funções de direção, chefia e assessoramento e da gratificação de atividade pelo desempenho de função, e mais a representação mensal.
Parágrafo único. O servidor investido em função gratificada (FG) ou de representação (GR) , ou assemelhadas, constantes do Anexo desta Lei, perceberá o valor do vencimento do cargo efetivo, acrescido da remuneração da função para a qual foi designado.
 (...) 
Art. 11. A vantagem de que trata esta Lei integra os proventos de aposentadoria e pensões.'
11. Assim, ao analisar o tema, no âmbito do Acórdão 2076/2005-TCU-Plenário (Ministro Revisor Valmir Campelo) , este Tribunal fixou entendimento de que seria assegurada na aposentadoria a vantagem decorrente da opção, prevista no art. 2º da Lei 8.911/1994, aos servidores que, até a data de 18 de janeiro de 1995, tivessem satisfeito os pressupostos temporais estabelecidos no art. 193 da Lei 8.112/1990, ainda que sem os requisitos para aposentação em qualquer modalidade.
12. Tal Acórdão foi proferido em sede de Embargos de Declaração opostos ao Acórdão 589/2005-TCU-Plenário (Relator Ministro-Subst. Augusto Sherman Cavalcanti) que, por sua vez, foi oriundo de Recurso de Reexame contra a Decisão 844/2001 - Plenário (Relator Ministro Walton Alencar Rodrigues) . 
13. Ao proferir tal entendimento no Acórdão 2.076/2005, este se Tribunal baseou no conteúdo das Leis 8.112/1990, 8.911/1994 e 9.624/1998 sobre o posicionamento da vantagem de opção na aposentadoria. Entretanto, nada diz esse acórdão quanto à acumulação com outras vantagens.
14. A Lei 8.112/1990, em seu art. 193, § 2º, e a Lei 9.624/1998, em seu art. 7º, parágrafo único, supratranscritos, são claras quanto ao impedimento de se acumularem rubricas de origem semelhante, no caso em tela, rubricas decorrentes da ocupação de função comissionada ou cargo em comissão.
15. Corroborando com o comando dessas leis citadas no parágrafo anterior, no âmbito do Acórdão 2988/2018-TCU-Plenário (Relatora Ministra Ana Arraes) este Tribunal deixou assente que os servidores que tenham satisfeito os pressupostos temporais no art. 193 da Lei 8.112/1990 e os requisitos para aposentadoria até 18/1/1995 podem acrescer aos proventos de inatividade, deferidos com base na remuneração do cargo efetivo, o valor da função de confiança ou a vantagem dos quintos/décimos/VPNI, de forma não cumulativa, em razão da vedação contida no § 2º do próprio art. 193 da Lei 8.112/1990.
16. Sabe-se que, em função de recursos opostos contra o Acórdão 2988/2018-TCU-Plenário, no âmbito do processo TC Processo 027.914/2013-5, e pendentes de julgamento, tal decisão, por enquanto, não pode ser usada como parâmetro para se considerar ilegal o ato de aposentadoria em questão.
17. A despeito de não haver decisão consolidada deste Tribunal quanto ao pagamento cumulativo das vantagens de quintos/décimos e opção, entende-se que a Lei 8.112/1990 e a Lei 9.624/1998, por si sós, já são suficientes para resolver a questão.
18. A Lei 8.112/1990, regime jurídico a que o servidor estava submetido, em sua redação original, vigente na data da aposentadoria, assim estabelecia em seus arts. 62 e 193:
'Art. 62. Ao servidor investido em função de direção, chefia ou assessoramento é devida uma gratificação pelo seu exercício.
§ 1º Os percentuais de gratificação serão estabelecidos em lei, em ordem decrescente, a partir dos limites estabelecidos no art. 42.
§ 2º A gratificação prevista neste artigo incorpora-se à remuneração do servidor e integra o provento da aposentadoria, na proporção de 1/5 (um quinto) por ano de exercício na função de direção, chefia ou assessoramento, até o limite de 5 (cinco) quintos.
§ 3º Quando mais de uma função houver sido desempenhada no período de um ano, a importância a ser incorporada terá como base de cálculo a função exercida por maior tempo.
§ 4º Ocorrendo o exercício de função de nível mais elevado, por período de 12 (doze) meses, após a incorporação da fração de 5/5 (cinco quintos) , poderá haver a atualização progressiva das parcelas já incorporadas, observado o disposto no parágrafo anterior.
§ 5º Lei específica estabelecerá a remuneração dos cargos em comissão de que trata o inciso II, do art. 9º, bem como os critérios de incorporação da vantagem prevista no parágrafo segundo, quando exercidos por servidor.
 (...) 
Art. 193. O servidor que tiver exercido função de direção, chefia, assessoramento, assistência ou cargo em comissão, por período de 5 (cinco) anos consecutivos, ou 10 (dez) anos interpolados, poderá aposentar-se com a gratificação da função ou remuneração do cargo em comissão, de maior valor, desde que exercido por um período mínimo de 2 (dois) anos.              
§ 1º Quando o exercício da função ou cargo em comissão de maior valor não corresponder ao período de 2 (dois) anos, será incorporada a gratificação ou remuneração da função ou cargo em comissão imediatamente inferior dentre os exercidos.
§ 2º A aplicação do disposto neste artigo exclui as vantagens previstas no art. 192, bem como a incorporação de que trata o art. 62, ressalvado o direito de opção.' (negritamos) 
19. Mais tarde, com a edição das Leis 8.911/1994 e 9.624/1998, o legislador detalhou os critérios de incorporação da vantagem de quintos de que tratava o art. 62 da Lei 8.112, de 11 de dezembro de 1990, assim como da vantagem de opção de que tratava o art. 193 da Lei 8.112/1990.
20. A despeito de o interessado ter preenchido os requisitos temporais para percebimento das duas vantagens, consoante regras das Leis 8.911/1994 e 9.624/1998, percebe-se claramente que o § 2º do art. 193 da Lei 8.112/1990 não deixa dúvidas que o servidor que preencher os requisitos da vantagem de opção e escolher pelo seu percebimento, terá excluída da sua remuneração a incorporação da vantagem de quintos tratada no art. 62 da mesma lei.
21. Tal vedação (percebimento cumulativo das vantagens de quintos/décimos e opção) também estava previsto no art. 7º, parágrafo único, da Lei 9.624/1998.
22. Todavia, o mesmo § 2º do art. 193 da Lei 8.112/1990 reservou ao servidor o direito de escolher o percebimento da vantagem de quintos, caso a vantagem do art. 193 seja menos vantajosa.
23. Assim, mesmo não havendo julgamento definitivo deste Tribunal no âmbito do Acórdão 2988/2018-TCU-Plenário, entende-se que, consoante dispositivos legais expostos acima, que o servidor não poderia carrear para sua aposentadoria as vantagens de quintos/décimos e opção cumulativamente.
Incorporação de quintos/décimos
24. Sobre a vantagem de quintos, a jurisprudência deste Tribunal, consubstanciada na Decisão 925/1999 - Plenário (Relator Ministro Walton Alencar Rodrigues) e nos Acórdão 731/2003-TCU-Plenário e 732/2003 - Plenário (ambos de relatoria do Ministro Guilherme Palmeira) , que se alinha à decisão do Supremo Tribunal Federal - STF no âmbito do Recurso Extraordinário 638.115/CE (Relator Ministro Gilmar Mendes) , admite a incorporação ou atualização da vantagem de quintos, transformada em Vantagem Pessoal Nominalmente Identificada - VPNI pelo art. 62-A da Lei 8.112/1990, somente até o dia 8/4/1998, conforme previsto no art. 3º da Lei 9.624/1998.
25. Ademais, nos termos do Acórdão 5455/2018-TCU-Segunda Câmara (Relator Ministro José Mucio Monteiro) , eventual tempo residual existente em 10/11/1997, não empregado para a concessão de quintos, pode ser utilizado para incorporação de apenas um décimo, nos termos do art. 5º da Lei 9.624/1998, com termo final, a qualquer tempo, na data em que o servidor completar o interstício de doze meses, de acordo com a sistemática definida na redação original do art. 3º da Lei 8.911/1994, com posterior transformação em VPNI.
26. Consoante funções comissionadas discriminadas no ato concessório, percebe-se que os períodos que fundamentaram a incorporação de quintos/décimos são relativos à função de motorista, que guarda semelhança com as atribuições do cargo efetivo do servidor.
27. Em auditoria realizada no próprio Senado Federal, este Tribunal deixou assente no âmbito do Acórdão 2602/2013-TCU-Plenário (Relator Ministro Raimundo Carreiro) que seria indevida a incorporação de quintos de FC e a vantagem prevista no art. 193 da Lei 8.112/1990 (FC/opção) sem que os servidores tenham sido formalmente designados para o exercício de função comissionada de direção, chefia ou assessoramento, pois estaria em desconformidade com os arts. 62 e 62-A da Lei 8.112/1990, 3º da Lei 8.911/1994, e 15 da Lei 9.527/1997.
28. Naquela ocasião, este Tribunal determinou ao Senado Federal que adotasse as medidas administrativas cabíveis, visando a transformar a parcela referente ao pagamento da incorporação de quintos de FC e a vantagem prevista no art. 193 da Lei 8.112/1990 (FC/opção) concedidas a todos os servidores do Senado Federal (Consultores Legislativos, Consultores de Orçamentos, Advogados, Analistas Legislativos, Técnicos Legislativos e Auxiliares Legislativos) , até mesmo os aposentados, sem que tenham sido formalmente designados para o exercício de função comissionada de direção, chefia ou assessoramento, em desconformidade com os arts.62 e 62-A da Lei 8.112/1990, 3º da Lei 8.911/1994, e 15 da Lei 9.527/1997, em parcela compensatória passível de atualização pelos índices gerais de reajuste aplicáveis às remunerações dos servidores públicos, a ser absorvida por ocasião: do desenvolvimento no cargo ou na carreira por progressão ou promoção, ordinária ou extraordinária; da reorganização ou da reestruturação dos cargos e da carreira ou das remunerações; da concessão de reajuste ou vantagem de qualquer natureza.
29. Visando a averiguar o cumprimento do citado Acórdão 2602/2013-TCU-Plenário, esta Unidade Técnica realizou diligência à Unidade Jurisdicionada para que fossem encaminhados todos os atos de designação e dispensa do servidor nas funções comissionadas exercidas que fundamentaram na incorporação de quintos/décimos (peça 2) que foi prontamente atendida (peça 4) .
30. Segundo documentos encaminhados pelo Senado Federal (peça 4) , esta Unidade Técnica não identificou qualquer comprovante de que o servidor foi designado formalmente para o exercício da função de motorista (utilizada para a incorporação de quintos/décimos e a vantagem de opção) , mas tão somente na peça 4, p. 16, o ato n. 500, de 1997, que designou para a Função Comissionada de Assistente Administrativo, Símbolo FC-5, que não foi utilizada para a incorporação das vantagens supramencionadas.
31. Nesse caso, mesmo que este Tribunal admita um recurso no âmbito do Acórdão 2602/2013-TCU-Plenário permitindo a acumulação das vantagens de quintos e opção, o interessado não poderia levar para a aposentadoria a vantagem de opção, pois não foi designado formalmente para o exercício da função de Motorista.
32. Ademais, mesmo sendo todos os períodos que fundamentaram a incorporação de quintos/décimos anteriores a 8/4/1998, o interessado também não poderia ter incorporado a vantagem de quintos/décimos oriunda do exercício da função de motorista, pois não foi designado formalmente para o exercício da função de motorista.
Anuênios
33. A respeito do percentual de anuênios, o Controle Interno informou que a vantagem está sendo paga em desacordo com os requisitos estabelecidos no Acórdão 6142/2010-TCU-Segunda Câmara.
34. Tal decisão, a despeito de não se referir a apreciação de atos de pessoal, contém determinação ao Senado Federal para que proceda à revisão imediata dos valores da remuneração/proventos das servidoras: Josyane Borges de Moura Estanislau Martins, Heloísa Miranda Starling de Carvalho, Sílvia Pinto de Lara Resende e Maria Celeste José Ribeiro, de modo que sejam excluídas as parcelas de gratificação adicional de tempo de serviço correspondentes à averbação de tempos de serviço prestado a órgãos/entidades de governos estaduais, municipais ou distrital, por não haver comprovação de que tais tempos de serviço tenham sido prestados sob a vigência do Decreto 31.922/1952, que regulamentou a concessão da Gratificação Adicional de Tempo de Serviço prevista no inciso XI do art. 145 e no art. 146 da Lei 1.711/1952 e de que tais servidoras tenham ingressado no serviço público federal por meio do regime jurídico estatutário regido pela mencionada Lei 1.711/1952.
35. O conteúdo dessa determinação espelha o entendimento deste Tribunal de que o tempo de serviço municipal ou estadual prestado sob regime estatutário na vigência do Decreto 31.922/1952 pode ser computado para fins de gratificação de tempo de serviço, desde que o servidor tenha ingressado no serviço público federal ainda na vigência da Lei 1.711/1952, sendo a este regime vinculado. Nesse sentido foi o Acórdão 4709/2020-TCU-Primeira Câmara (Relator Ministro Benjamin Zymler) .
36. No caso concreto, o servidor era vinculado ao regime celetista antes do advento da Lei 8.112/1990, razão pela qual não poderia averbar o tempo de serviço prestado no período de 1º/10/1970 a 5/12/1984 junto à Secretaria de Estado de Administração do Rio de Janeiro para fins de anuênios.
37. Na peça 4, p. 20/22, o Gestor de Pessoal informa que até revisou o tempo de serviço para fins de anuênios do servidor, todavia não procedeu aos ajustes na folha de pagamento em face da decadência administrativa.
38. Diante do exposto, o ato deve ser apreciado pela ilegalidade pelos seguintes motivos: i) concessão cumulativa das vantagens de 'quintos/décimos' e 'opção', o que estaria vedado pelo art. 193, § 2º, da Lei 8.112/1990 e art. 7º, parágrafo único, da Lei 9.624/1998; ii) concessão das vantagens de quintos/décimos e opção, sem que o servidor tenha sido formalmente designado para o exercício da função de Motorista, contrariando entendimento deste Tribunal no Acórdão 2602/2013-TCU-Plenário; e iii) concessão da vantagem de anuênios [em patamar] superior ao  devido, em face da averbação de tempo de serviço estadual sem que o servidor esteja submetido ao regime da Lei 1.711/1952.
39. Especificamente em relação à vantagem de quintos/décimos, esta Unidade Técnica não proporá sua retirada imediata dos proventos, mas tão somente sua transformação em parcela compensatória, visando manter harmonia ao que foi determinado pelo Acórdão 2602/2013-TCU-Plenário.
40. Nada obstante, deve-se dispensar a devolução dos valores indevidamente recebidos de boa-fé, nos termos do Enunciado 106 da Súmula de Jurisprudência deste Tribunal.
41. Por fim, a despeito de a concessão ter vigência em 31/7/1994, o aludido ato deu entrada neste Tribunal há menos de cinco anos, não sendo aplicável, portanto, o procedimento de contraditório e ampla defesa determinado pelo Acórdão 587/2011-TCU-Plenário.
CONCLUSÃO 
42. A abrangência e a profundidade das verificações levadas a efeito fundamentam convicção de que o ato deve ser apreciado pela ilegalidade pelos seguintes motivos: i) concessão cumulativa das vantagens de 'quintos/décimos' e 'opção', o que estaria vedado pelo art. 193, § 2º, da Lei 8.112/1990 e art. 7º, parágrafo único, da Lei 9.624/1998; ii) concessão das vantagens de quintos/décimos e opção, sem que o servidor tenha sido formalmente designado para o exercício da função de Motorista, contrariando entendimento deste Tribunal no Acórdão 2602/2013-TCU-Plenário; e iii) concessão da vantagem de anuênios superior à devida, em face da averbação de tempo de serviço estadual sem que o servidor esteja submetido ao regime da Lei 1.711/1952.
43. Especificamente em relação à vantagem de quintos/décimos, esta Unidade Técnica não proporá sua retirada imediata dos proventos, mas tão somente sua transformação em parcela compensatória, visando manter harmonia ao que foi determinado pelo Acórdão 2602/2013-TCU-Plenário.
PROPOSTA DE ENCAMINHAMENTO 
44. Ante o exposto, com fundamento nos arts. 71, inciso III, da Constituição Federal, 1º, inciso V, e 39, inciso II, da Lei 8.443/1992 e 260, § 1º, do Regimento Interno do Tribunal de Contas da União, propõe-se:
a) considerar ilegal e negar o registro do ato constante do presente processo.
b) dispensar o ressarcimento das quantias indevidamente recebidas de boa-fé, consoante o disposto no Enunciado 106 da Súmula de Jurisprudência do TCU;
c) determinar, com fundamento no art. 4º, inciso I, da Resolução TCU 315/2020, ao Senado Federal que:
c.1) faça cessar, com base no art. 262, caput, do Regimento Interno do TCU, c/c art. 19, inciso II, da IN TCU 78/2018, o pagamento da vantagem de opção de que trata o art. 2º da Lei 8.911/1994, no prazo 15 (quinze) dias, contados a partir da ciência desta deliberação, sujeitando-se a autoridade administrativa omissa à responsabilidade solidária, uma vez que o seu pagamento viola o art. 193, § 2º, da Lei 8.112/1990 e art. 7º, parágrafo único, da Lei 9.624/1998, assim como o Acórdão 2602/2013-TCU-Plenário;
c.2) retifique, com base no art. 262, caput, do Regimento Interno do TCU, c/c art. 19, inciso II, da IN/TCU 78/2018, o percentual do adicional por tempo de serviço, no prazo 15 (quinze) dias, contados a partir da ciência desta deliberação, sujeitando-se a autoridade administrativa omissa à responsabilidade solidária, uma vez que a averbação do tempo estadual para esse fim prestado na Secretaria de Estado de Administração do Rio de Janeiro não encontra amparo legal;
c.3) promova, no prazo de 30 (trinta) dias, o destaque da (s) parcela (s) de quintos incorporada (s) com amparo em funções comissionadas de Motorista e transforme-a (s) em 'Parcela Compensatória' a ser absorvida por quaisquer reajustes futuros, consoante decidido pelo Acórdão 2602/2013-TCU-Plenário;
c.4) emita novo ato de aposentadoria, no prazo de 30 (trinta) dias, e submeta-o a registro deste Tribunal no prazo de trinta dias, após cumpridas as medidas dos subitens anteriores;
c.5) comunique o interessado do teor desta decisão, alertando-o de que o efeito suspensivo proveniente da interposição de eventuais recursos não o exime da devolução dos valores percebidos indevidamente após a respectiva notificação, caso os recursos não sejam providos;
c.6) no prazo de trinta dias, contados da ciência da decisão, envie a este Tribunal documentos comprobatórios de que o interessado está ciente do julgamento deste Tribunal."
2.	O Ministério Público junto ao TCU, representado pelo Procurador Júlio Marcelo de Oliveira, concordou com a proposta da Sefip no sentido da ilegalidade do ato de concessão de aposentadoria do Sr. Leonésio Fernando Vieira Xavier (peça 9) .
	É o Relatório.

não há.

Procurador Júlio Marcelo de Oliveira.

PESSOAL. APOSENTADORIA. PAGAMENTO CUMULATIVO DA VANTAGEM DE "OPÇÃO" E "QUINTOS", CALCULADOS COM BASE EM FUNÇÃO COMISSIONADA PARA A QUAL O SERVIDOR NÃO FOI DESIGNADO. PAGAMENTO DE GRATIFICAÇÃO ADICIONAL POR TEMPO DE SERVIÇO SUPERIOR AO DEVIDO. ILEGALIDADE DO ATO. RECUSA DO CORRESPONDENTE REGISTRO.

APOSENTADORIA (APOS)

Secretaria de Fiscalização de Pessoal - Sefip.

Em apreciação ato de aposentadoria deferido pelo Senado Federal em benefício do Sr. Leonésio Fernando Vieira Xavier, que ocupou cargo de técnico legislativo naquele órgão.
2.	A concessão em análise ocorreu na modalidade voluntária, por tempo de serviço, com proventos proporcionais, calculados com base na última remuneração do cargo em que se deu a inativação, nos termos do art. 40, inciso III, alínea c, da Constituição Federal. 
3.	As informações constantes do processo indicam que o interessado implementou os requisitos para se inativar, com proventos na proporção de 30/35 avos. 
4.	Submetido o ato a críticas automatizadas, a Secretaria de Fiscalização de Pessoal - Sefip detectou a existência das rubricas "opção", "quintos/décimos", esta transformada em Vantagem Pessoal Nominalmente Identificada - VPNI pelo art. 62-A da Lei 8.112/1990, e anuênios. 
5.	Acerca da "opção" de que trata o art. 2º da Lei 8.911/1994, a secretaria especializada evidenciou que o pagamento dessa vantagem ocorreu de forma cumulativa com a percepção de "quintos/décimos" prevista no art. 62 da Lei 8.112/1990, ambas com base na mesma função, o que estaria em desacordo com o disposto no § 2º do art. 193 da Lei 8.112/1990.
6.	Quanto à vantagem de "quintos/décimos", registrou a unidade técnica que, não obstante os períodos que fundamentaram a incorporação de quintos tenham sido anteriores a 8/4/1998, o interessado não poderia ter incorporado a aludida vantagem, porque decorre da função de motorista para a qual não foi designado formalmente para exercê-la.
7.	No que se refere à Gratificação Adicional por Tempo de Serviço - GATS (anuênios) , verificou-se a concessão de vantagem superior à devida, porquanto houve averbação, sem amparo legal, de tempo de serviço estadual prestado sob o regime da Consolidação das Leis de Trabalho - CLT. 
8.	Em vista dessas inconsistências, os pareceres exarados nos autos pela Sefip (peças 7 e 8) e pelo Ministério Público junto ao TCU (peça 9) são convergentes no sentido da ilegalidade do ato e da sua negativa de registro.
ii
9.	A respeito do quesito "opção" de que cuida o art. 2º da Lei 8.911/1994, reproduzo a seguir as disposições dos arts. 62 e 193 da Lei 8.112/1990, que regem a concessão ora em análise: 
"Art. 62. Ao servidor investido em função de direção, chefia ou assessoramento é devida uma gratificação pelo seu exercício.
§ 1º Os percentuais de gratificação serão estabelecidos em lei, em ordem decrescente, a partir dos limites estabelecidos no art. 42.
§ 2º A gratificação prevista neste artigo incorpora-se à remuneração do servidor e integra o provento da aposentadoria, na proporção de 1/5 (um quinto) por ano de exercício na função de direção, chefia ou assessoramento, até o limite de 5 (cinco) quintos.
§ 3º Quando mais de uma função houver sido desempenhada no período de um ano, a importância a ser incorporada terá como base de cálculo a função exercida por maior tempo.
§ 4º Ocorrendo o exercício de função de nível mais elevado, por período de 12 (doze) meses, após a incorporação da fração de 5/5 (cinco quintos) , poderá haver a atualização progressiva das parcelas já incorporadas, observado o disposto no parágrafo anterior.
§ 5º Lei específica estabelecerá a remuneração dos cargos em comissão de que trata o inciso II, do art. 9º, bem como os critérios de incorporação da vantagem prevista no parágrafo segundo, quando exercidos por servidor.
 (...) 
Art. 193. O servidor que tiver exercido função de direção, chefia, assessoramento, assistência ou cargo em comissão, por período de 5 (cinco) anos consecutivos, ou 10 (dez) anos interpolados, poderá aposentar-se com a gratificação da função ou remuneração do cargo em comissão, de maior valor, desde que exercido por um período mínimo de 2 (dois) anos.              
§ 1º Quando o exercício da função ou cargo em comissão de maior valor não corresponder ao período de 2 (dois) anos, será incorporada a gratificação ou remuneração da função ou cargo em comissão imediatamente inferior dentre os exercidos.
§ 2º A aplicação do disposto neste artigo exclui as vantagens previstas no art. 192, bem como a incorporação de que trata o art. 62, ressalvado o direito de opção". Grifei.
10.	Conforme se verifica, a Lei 8.112/1990, em seu art. 193, §2º, expressamente veda a acumulação da vantagem prevista em seu caput  (incorporação na aposentadoria do valor de cargo em comissão ou função de confiança, conhecida como "opção") com a do art. 192 (aumento em relação ao padrão ocupado na carreira antes da inatividade) ou, ainda, com a do art. 62 (quintos/décimos decorrentes do exercício de cargo em comissão ou função de confiança) , ressalvado o direito de opção por uma dessas vantagens.
11.	É preciso ter bem claro que o direito de opção ressalvado no final do §2º do art. 193 da Lei 8.112/1990 diz respeito à possibilidade de o interessado escolher apenas uma das vantagens mencionadas no aludido artigo, a remuneração do cargo em comissão ou a gratificação da função (art. 193, caput) , ou o aumento no padrão da carreira (art. 192) ou os "quintos/décimos" (art. 62) . Nesse sentido, eis o sumário do Acórdão 9286/2020-TCU-Segunda Câmara (rel. Ministra Ana Arraes) :
"PENSÃO CIVIL. INCLUSÃO NOS PROVENTOS QUE GERARAM O BENEFÍCIO DA PARCELA DENOMINADA 'OPÇÃO' CUMULATIVAMENTE COM A VANTAGEM PESSOAL DECORRENTE DE 'QUINTOS/DÉCIMOS'. ILEGALIDADE. NEGATIVA DE REGISTRO.
1. Os servidores que tenham satisfeito os pressupostos temporais estabelecidos no art. 193 da Lei 8.112/1990 e os requisitos para a aposentadoria até 18/1/1995 podem acrescer aos proventos de inatividade, deferidos com base na remuneração do cargo efetivo, o valor da função de confiança, paga pelo valor integral ou a vantagem dos 'quintos/décimos/VPNI', de forma não cumulativa, em razão da vedação contida no próprio art. 193, § 2º, da Lei 8.112/1990. (...) " Grifei. 
12.	No presente caso, a acumulação da vantagem de opção de função do art. 193 com a de "quintos/décimos" do art. 62 da Lei 8.112/1990, cujos critérios de incorporação estão definidos nas Leis 8.911/1994 e 9.624/1998, é vedada no §2º do art. 193 da referida lei porque partilham da mesma natureza, da mesma origem, da mesma base que as originou. 
13.	Ainda que a Lei 9.624/1998 não seja aplicável ao ato concessório em exame, porquanto a aposentadoria se deu em data anterior à vigência da aludida lei, vale registrar que a referida norma legal manteve a vedação de acumulação das vantagens tal como constava da Lei 8.112/1990: 
"Art. 7º É assegurado o direito à vantagem de que trata o art. 193 da Lei nº 8.112, de 1990, aos servidores que, até 19 de janeiro de 1995, tenham completado todos os requisitos para obtenção de aposentadoria dentro das normas até então vigentes.
Parágrafo único. A aplicação do disposto no caput exclui a incorporação a que se referia o art. 62 e as vantagens previstas no art. 192 da Lei nº 8.112, de 1990." Grifei.
14.	Assim, o interessado não poderia perceber cumulativamente a vantagem da opção de função do art. 193 da Lei 8.112/1990, disciplinada na Lei 8.911/1994, com os quintos/décimos do art. 62 da Lei 8.112/1990, por violar a disposição do § 2º do mencionado art. 193 da Lei 8.112/1990. 
15.	Ademais, há ainda outro óbice à percepção da vantagem opção consistente no fato de que que o interessado não foi designado formalmente para o exercício da função sobre a qual foi calculada a mencionada vantagem prevista no art. 193 da Lei 8.112/1990, conforme abordagem detalhada no próximo tópico. 
iii
16.	A outra irregularidade verificada no ato em exame refere-se à percepção da vantagem de "quintos", incorporada com base no exercício de função para a qual inexistiu designação formal para o interessado exercê-la.
17.	Com base nos dados constantes do ato concessório, a Sefip constatou que a incorporação de "quintos", ocorrida anteriormente a 08/4/1998, prazo estipulado no art. 3º da Lei 9.624/1998, refere-se à função de motorista, cujas atribuições se assemelham àquelas do cargo efetivo ocupado pelo interessado, indicando que o inativo não exerceu função comissionada de motorista, apenas as atribuições do cargo de técnico legislativo - área da polícia legislativa.
18.	Os lançamentos do ato (peça 5) mostram que as funções que deram ensejo à incorporação da vantagem de "quintos" e também de "opção" (prevista no art. 193 da Lei 8.112/1990) , foi a de "Motorista FC01", "Motorista FC02" e "Motorista FC03", exercidas no período de 1º/11/1989 a 13/03/1997. Entretanto, após a realização de diligência pela Sefip junto ao Senado Federal, não se obteve documento que comprovasse a designação do interessado para a função de motorista.
19.	Assim, é indevida tanto a incorporação de quintos/décimos decorrente do exercício das atribuições do cargo efetivo, como da vantagem de opção do art. 193 da Lei 8.112/1990. Eis alguns enunciados de precedentes do TCU sobre a matéria (coletados da Jurisprudência Selecionada do TCU) : 
"É indevida a incorporação de quintos decorrente de gratificação ou de função comissionada paga indistintamente a todos servidores ocupantes do cargo efetivo. Independentemente do nome, a vantagem paga em razão do exercício das atribuições típicas do cargo não gera a incorporação de quintos, pois não tem a natureza de função de confiança, cuja investidura depende de escolha por parte da autoridade e cuja exoneração pode se dar ad nutum". (Acórdão 9.084/2017, rel. Ministro-Substituto Augusto Sherman Cavalcanti, e Acórdãos 4.432/2018 e 5006/2020, rel. Ministro Benjamin Zymler, todos da 1ª Câmara) . 
"A incorporação de quintos depende de designação formal para o exercício da função comissionada." (Acórdão 7097/2014-TCU-Segunda Câmara, rel. Ministro-Substituto Marcos Bemquerer Costa) 
"É imprescindível o exercício de cargo em comissão ou função comissionada para fazer jus à vantagem dos quintos (Leis 6.732/1979 e 8.911/1994) ." (Acórdão 4753/2009-TCU-Segunda Câmara, rel. Ministro Benjamin Zymler) 
20.	Por ocasião de auditoria realizada no Senado Federal (TC Processo 019.100/2009-4, rel. Ministro Raimundo Carreiro) , o TCU, ao considerar indevida a incorporação de quintos de função comissionada e a vantagem prevista no art. 193 da Lei 8.112/1990 (opção) sem a designação formal dos servidores para o exercício de função comissionada, expediu a seguinte determinação à Administração daquele órgão (Acórdão 2602/2013-TCU-Plenário) :
"9.2.3 adote as medidas administrativas cabíveis, visando a transformar a parcela referente ao pagamento da incorporação de quintos de FC e a vantagem prevista no art. 193 da Lei 8.112/1990 (FC/opção) concedidas a todos os servidores do Senado Federal (Consultores Legislativos, Consultores de Orçamentos, Advogados, Analistas Legislativos, Técnicos Legislativos e Auxiliares Legislativos) , em especial os Consultores Legislativos relacionados nas fls. 169 a 171 do Anexo 2, até mesmo os aposentados, sem que tenham sido formalmente designados para o exercício de função comissionada de direção, chefia ou assessoramento, em desconformidade com os artigos 62 e 62-A da Lei 8.112/1990, 3º da Lei 8.911/1994, e 15 da Lei 9.527/1997, em parcela compensatória passível de atualização pelos índices gerais de reajuste aplicáveis às remunerações dos servidores públicos, a ser absorvida por ocasião: do desenvolvimento no cargo ou na carreira por progressão ou promoção, ordinária ou extraordinária; da reorganização ou da reestruturação dos cargos e da carreira ou das remunerações; da concessão de reajuste ou vantagem de qualquer natureza;" Grifado.
21.	Como no presente caso não há designação formal do ex-servidor para o exercício de função comissionada de motorista, cabe adotar a mesma providência constante do Acórdão 2602/2013-TCU-Plenário, no sentido de transformar a vantagem de "quintos/décimos" em parcela compensatória a ser absorvida por reajustes futuros, nos termos do mencionado decisum. 
iv
22.	A última irregularidade apontada no ato concessório de aposentadoria refere-se à Gratificação Adicional por Tempo de Serviço - GATS (anuênios) . 
23.	De acordo com a Sefip, há no ato concessório averbação indevida de tempo de serviço estadual prestado pelo então servidor, no período de 1º/10/1970 a 5/12/1984, junto à Secretaria de Estado de Administração sob o regime da Consolidação das Leis do Trabalho - CLT.
24.	O TCU tem admitido o tempo de serviço municipal ou estadual prestado sob regime estatutário na vigência do Decreto 31.922/1952 para fins de gratificação de tempo de serviço desde que o servidor tenha ingressado no serviço público federal ainda na vigência da Lei 1.711/1952, sendo a este regime vinculado (Acórdão 4709/2020-TCU-Primeira Câmara, rel. Ministro Benjamin Zymler, Acórdão 6142/2020-TCU-Segunda Câmara, rel. Ministro José Jorge) .
25.	 Assim, a contagem de tempos de serviço prestados nas esferas municipal, estadual e/ou distrital para fins de concessão de gratificação adicional por tempo de serviço prestado a outros entes federativos será legal se forem atendidas, cumulativamente, as seguintes condições: i) o tempo de serviço deve ter sido exercido sob a vigência do Decreto 31.922/1952, que regulamentou a concessão da Gratificação Adicional de Tempo de Serviço prevista no inciso XI do art. 145 e no art. 146 da Lei 1.711/1952; e, ii) o servidor deve ter ingressado na esfera federal ainda sob a vigência da mencionada lei, ou seja, o servidor deve ter se vinculado ao serviço público federal por meio do regime jurídico estatutário regido pela Lei 1.711/1952.
26.	Conquanto o interessado tenha sido admitido no cargo de técnico legislativo do Senado Federal em 06/12/1984, portanto sob a égide da Lei 1.711/1952, ele estava vinculado anteriormente ao regime celetista, como consta do ato concessório (peça 4, p. 1) . Assim, por falta de amparo legal, não cabe averbar, para fins de percepção de anuênios, o tempo de serviço estadual prestado sob o regime celetista. 
27.	Nesse contexto, acolho os pareceres da Sefip e do Ministério Público junto ao TCU, no sentido da ilegalidade da concessão de aposentadoria do Sr. Leonésio Fernando Vieira Xavier, com a negativo de registro do correspondente ato, seguida de determinação ao órgão de origem. 
	Ante o exposto, voto por que seja adotada a deliberação que ora submeto a este Colegiado.
TCU, Sala das Sessões, em 6 de outubro de 2020.
MARCOS BEMQUERER COSTA
Relator